臺灣臺中地方法院民事判決　　　　　　　99年度訴字第2290號
原　　　告　林芮菘
訴訟代理人　劉喜律師
複 代理 人　劉玉珠
被　　　告　黃雅琴律師即馮明楊之遺產管理人
訴訟代理人　羅宗賢律師
上當事人間清償借款等事件，本院於100年3月22日言詞辯論終結
，判決如下：
    主    文
被告黃雅琴律師即馮明楊之遺產管理人應以其管理馮明楊之遺產
範圍內給付原告新臺幣壹佰捌拾柒萬玖仟肆佰貳拾元，及其中新
臺幣壹佰參拾柒萬肆仟肆佰貳拾元自民國九十九年十月十五日起
、其中新臺幣伍拾萬元自民國九十九年十二月七日起，均至清償
日止，按年息百分之五計算之利息。
訴訟費用新臺幣貳萬零肆佰零肆元由被告負擔。
    事實及理由
甲、程序方面：
壹、按訴狀送達後，原告不得將原訴變更或追加。但擴張或減縮
    應受判決事項之聲明者，不在此限。民事訴訟法第255條第1
    項第3款定有明文。本件原告原聲明求為：「被告黃雅琴律
    師即馮明楊之遺產管理人應以其管理馮明楊之遺產範圍內給
    付原告新臺幣（下同）1,452,420元，及自起訴狀繕本送達
    被告翌日起至清償日止，按年息百分之五計算之利息。」復
    於民國99年12月2日言詞辯論期日以言詞辯論狀變更聲明為
    ：「被告黃雅琴律師即馮明楊之遺產管理人應以其管理馮明
    楊之遺產範圍內給付原告1,952,420元，及其中1,452,420元
    自起訴狀繕本送達被告翌日起、其中500,000元自本言詞辯
    論狀送達被告翌日起，均至清償日止，按年息百分之五計算
    之利息。」嗣又於100年1月18日言詞辯論期日具狀變更聲明
    為：「被告黃雅琴律師即馮明楊之遺產管理人應以其管理馮
    明楊之遺產範圍內給付原告1,879,420元，及其中1,374,420
    元自起訴狀繕本送達被告翌日起、其中500,000元自本言詞
    辯論狀送達被告翌日起，均至清償日止，按年息百分之五計
    算之利息。」核屬先擴張後減縮應受判決事項之聲明，依前
    開說明，應予准許。
乙、實體方面：
壹、原告方面：
一、訴外人馮明楊業已死亡，其法定繼承人均已拋棄繼承，惟馮
    明楊生前積欠原告2,738,000元，為清償債務，馮明楊曾陸
    續簽發如原告於100年1月18日言詞辯論狀附表所示之本票做
    為借款證明，而部分本票嗣後因原告求償無門，經原告依非
    訟程序取得執行名義。爰將馮明楊積欠之債務內容詳述如下
    ：
（一）借貸附表：
（1）編號發票日91年9月20日面額50萬元本票：原告於91年9
     月19日臺灣銀行帳戶內領50萬元現金交付馮明楊，馮明楊
     開立如編號之50萬元本票一張作為借款之證明。此借款
     本票前已聲請本院92年度票字第17266號本票裁定確定，但
     本票裁定未換發債權憑證，故須另以民事判決取得確定借
     款債權之執行名義。
（2）編號-1及-2分別為發票日均為91年10月21日、到期日
     分別91年11月20日及91年11月22日、面額均為12萬5千元本
     票，共計25萬元：原告於91年10月21日在郵局帳戶內提領
     23萬元、加上原告前於91年9月25日在臺灣銀行帳戶內提領
     10萬元現金其中的2萬元，共計25萬元現金交付馮明楊，馮
     明楊並開立如編號-1及-2之本票二張作為借款之證明
     。
（3）編號-1及-2之發票日均為91年11月22日、到期日分別
     是91年12月15日及91年11月31日、面額各為16萬元及5萬3
     千元本票，共計21萬3千元：原告於91年11月22日在郵局帳
     戶內提領13萬元及卡領4萬元、加上前於91年11月19日在郵
     局帳戶內提領20萬元其中的4萬3千元，共計21萬3千元現金
     交付馮明楊，馮明楊即開立上揭編號-1及-2之本票二
     張作為借款之證明。
（4）編號發票日91年11月25日面額13萬元本票：原告於91年
     11月25日在郵局帳戶內提領12萬元、加上身上之現金1萬元
     共計13萬元交付馮明楊，馮明楊開立如編號本票一張作
     為借款之證明。
（5）編號發票日91年12月15日面額13萬元本票：原告以前於
     91年12月3日在郵局帳戶內提領16萬元其中的13萬元現金交
     付馮明楊，馮明楊開立如編號本票一張作為借款之證明
     。
（6）編號-1及-2發票日均為92年1月2日、面額分別為17萬
     元及14萬元本票共計31萬元：原告於92年1月2日在郵局帳
     戶內卡領6萬元及提領22萬9千元加上身上的現金2萬1千元
     共計31萬元現金交付馮明楊，馮明楊開立上揭編號-1及
     -2之本票二張作為借款之證明。而此次借貸中，馮明楊
     另有交付面額分為17萬元及14萬元、期日分別為92年2月5
     日及92年2月15日、均由訴外人鈴響實業有限公司為發票人
     、馮明楊為背書人之支票共二張予原告，但經提示不獲兌
     現，原告前已另案聲請本院92年度促字第18116號支付命令
     ，並向臺灣板橋地方法院92年度民執新字第17698號聲請強
     制執行收取馮明楊對統聯客運公司之租金，此次借款本金
     已受償完畢，惟利息均未受償。
（7）編號發票日92年1月7日面額20萬元本票：原告於92年1月
     6日在郵局帳戶內提領18萬元、加上身上之現金2萬元共計
     20萬元交付馮明楊，馮明楊開立如編號本票一張作為借
     款之證明。此次貸款，馮明楊另交付同額由訴外人鈴響實
     業有限公司為發票人、馮明楊為背書人、期日92年2月28日
     之支票一張予原告，但經提示不獲兌現，原告前已另案聲
     請本院92年度促字第27166號支付命令，並向臺灣板橋地方
     法院92年度執宇字第34753號聲請強制執行收取馮明楊對統
     聯客運公司之租金，此次借款本金已受償完畢，然利息均
     未受償。
（8）編號發票日92年1月10日面額16萬5千元本票：原告於92
     年1月10日在臺灣銀行帳戶內提領50萬元，將其中的16萬5
     千元交付馮明楊，馮明楊開立如編號本票一張作為借款
     之證明。此次債務，馮明楊另有交付同額由訴外人鈴響實
     業有限公司為發票人、馮明楊為背書人、期日為92年2月28
     日之支票一張予原告，但經提示不獲兌現，原告前已另案
     聲請本院92年度促字第27166號支付命令，並向臺灣板橋地
     方法院92年度執宇字第34573號聲請強制執行收取馮明楊對
     統聯客運公司之租金，此次借款本金已受償完畢，利息均
     未受償。
（9）編號發票日92年1月18日面額12萬元本票：原告於92年1
     月17日在郵局帳戶內提領11萬元；加上前於92年1月16日在
     郵局提領之2萬5千元其中的1萬元，共計12萬元交付馮明楊
     ，馮明楊開立如編號本票一張作為借款之證明。此次借
     務，馮明楊另有交付同額由訴外人鈴響實業有限公司為發
     票人、馮明楊為背書人、期日為92年2月18日之支票一張予
     原告，但經提示不獲兌現，原告前已另案聲請本院92年度
     促字第27166號支付命令，並向臺灣板橋地方法院92年度執
     宇字第34753號聲請強制執行收取馮明楊對統聯客運公司之
     租金，此次借款僅本金11萬580元受償完畢，尚有本金9,42
     0元及利息均未受償。
（10）編號發票日92年3月28日面額10萬元本票：係馮明楊分
      別於92年3月19日、92年3月25日、92年3月26日三天分別
      各借2萬元及92年3月28日借4萬元，共計10萬元，原告在
      臺灣銀行帳戶內分別於92年3月19日跨提2萬元（7元係手
      績費）、92年3月25日跨提2萬元（7元係手績費）、92年3
      月26日跨提2萬元（7元係手績費）、92年3月28日跨提2萬
      元（7元係手績費）、92年3月28日跨提2萬元（7元係手績
      費）共計10萬元，馮明楊於92年3月28日一次開立如編號
      面額10萬元本票一張作為借款之證明。此借款本票前已
      聲請本院92年度票字第20456號本票裁定確定，但本票裁
      定未換發債權憑證，故須以本案判決以取得確定借款債權
      之執行名義。
（11）編號發票日92年7月5日面額7萬元本票：原告前於92年7
      月2日在郵局帳戶內提領8萬5千元其中的7萬元交付馮明楊
      ，馮明楊開立如編號本票一張作為借款之證明。此借款
      本票前已聲請本院92年度票字第20456號本票裁定確定，
      但本票裁定未換發債權憑證，故須以本案判決以取得確定
      借款債權之執行名義。
（12）編號發票日92年9月10日面額2萬元本票：原告前於92年
      9月10日在郵局帳戶內提領6萬元將其中的2萬元交付馮明
      楊，馮明楊開立如編號本票一張作為借款之證明。此債
      務之本票前已聲請本院92年度票字第20456號本票裁定確
      定，但本票裁定未發換債權憑證，故須以本案判決以取得
      確定借款債權之執行名義。
（13）編號發票日92年7月30日面額3萬元本票：原告於92年7
      月30日以身上之現金3萬元交付馮明楊，馮明楊並開立如
      編號本票一張作為借款之證明。而此借款本票前已聲請
      本院92年度票字第20456號本票裁定確定，但本票裁定未
      發換債權憑證，故須以本案判決取得確定借款債權之執行
      名義。
（14）編號發票日92年11月29日面額50萬元本票：原告於92年
      11月17日在臺灣銀行帳戶內提領50萬元交付馮明楊，馮明
      楊開立如編號本票一張作為借款之證明。
（二）從而，參照上開資料可知，原告持有之本院92年度票字第
      17266號確定本票裁定，即上揭編號本票；原告所持有
      之本院92年度促字第18116號支付命令31萬元，此支付命
      令31萬元債權與上揭編號-1及-2等本票係同一債權，
      該等執行名義之31萬元本金已於臺灣板橋地方法院92年度
      執宇字第34753號強制執行案中受償；而原告所持之本院
      92年度促字第27166號支付命令48萬5千元，此支付命令48
      萬5千元之債權與上揭編號、、等系爭本票同一債
      權，其執行名義其中475,580元已於臺灣板橋地方法院92
      年度執宇字第34753號聲請強制執行案中受償，尚餘9,420
      元未受償；並原告所持之本院92年度票字第20456號本票
      裁定確定，即上揭編號、、、等4張本票。以上
      執行名義因已過期，故原告遂另依民法第474條第1項、第
      478條前段、第1179條第1項第4款等法律關係提起本訴。
（三）綜上，馮明楊尚積欠原告1,952,420元（2,738,000元－31
      0,000元－475,580元＝1,952,420元）未清償，又經與馮
      明楊之遺產管理人對帳後，有部分二造意見不同，今僅對
      上開數額中之1,879,420元為請求。
二、聲明：被告黃雅琴律師即馮明楊之遺產管理人應以其管理馮
    明楊之遺產範圍內給付原告1,879,420元，及其中1,374,420
    元自起訴狀繕本送達被告翌日起、其中500,000元自本言詞
    辯論狀送達被告翌日起，均至清償日止，按年息百分之五計
    算之利息。
三、原告對被告抗辯之陳述：
（一）馮明楊於91年9月20日向原告第一次借款時立有借款契約
      書，為便於馮明楊將來陸續借款之用，借款契約書第一條
      約定：借款金額每次（按指現在及將來每次借款）50萬元
      、利息每月15,000元；第三條約定：乙方（指馮明楊）必
      提出擔保品本票1份、所有權狀1份、建築改良物所
      有權狀1份；第四條約定：借款日期91年9月20日平均每月
      壹次，利息必定期付清，有借款契約書可證，且借款契約
      書內亦無明載預扣利息之相關內容。被告雖抗辯前開所述
      之本票並非馮明楊所簽發、無本件借款之事實云云，然由
      上揭原告提出之本票及背書之支票上之馮明楊簽名筆跡比
      對，該筆跡其中有已聲請本票裁定確定及支付命令確定之
      本票及支票之馮明楊簽名筆跡，與尚未聲請本票裁定之本
      票上簽名筆跡之書寫方式、筆劃、用筆習慣、輕重均相同
      ，可見系爭本票或支票上之簽名為馮明楊無誤。
（二）依一般民間借貸之習慣，均係由債權人交付現金，債務人
      始簽發本票充當為借據之用，否則馮明楊焉會簽發本票交
      付給原告之理。況由原告提出之原證5（本院92年度促字
      第18116號）、原證6（本院92年度促字第27166號）、原
      證7（本院92年度票字第20456號）、原證8（92年度票字
      第17266號）之送達文書上分別有馮明楊本人所簽收三個
      案件、馮明楊女兒馮御代簽收一個案件等情可知，馮明楊
      生前從未對上揭案件提出抗告或異議，該等案件均已確定
      在案，馮明楊與原告間確實存有借貸關係。
貳、被告方面：
一、原告所提之本票裁定係非訟裁定，實體上仍得加以爭執，另
    該等支票形式上已罹於時效。
二、按票據為無因證券，簽發票據之原因實有多端，非必因借貸
    關係始簽發，故簽發本票交付他人提領尚不足以證明與他人
    訂立借貸契約，貸款與他人而成立借貸關係（最高法院86年
    度臺上字第2031號判決意旨參照）。是由上可知，交付本票
    之原因多端，或為買賣、或為贈與、或為擔保或基於其他法
    律關係而為交付，情況千殊，原告僅憑發票日為91至92年間
    之本票，尚難據以認定馮明楊與原告之間有何借款債權存在
    ，原告倘主張其與馮明楊有金錢借貸關係存在，須就其發生
    所須具備之要件即金錢之交付與借貸意思表示相互一致負舉
    證責任。縱認原告所提之本票或借款契約為真正，惟該等支
    票或借款契約是否確實由馮明楊本人親自簽名，因馮明楊已
    死亡，無從證實。且由借款契約書之內容可知，年息為36％
    ，應該是有預扣利息之情形，以原告提出之各張本票而言，
    可能是本金加上利息之總額，亦即，原告實際交付給馮明楊
    之金額比本票所開立之金額還少等語，資為抗辯。
三、聲明：原告之訴駁回。
參、得心證之理由：
（一）原告主張之事實，已據其提出與所述相符之本院民事執行
      處函影本二張、本票影本十七張、存摺影本七張及借款契
      約書乙紙為證，並就兩造間之借貸關係，整理成附表二紙
      等情，原告之主張堪以採信。
（二）被告則以前揭等詞置辯，惟按消費借貸因金錢或其他代替
      物之交付而生效力，固為修正前民法第475條所明定（修
      正後已刪除該條規定），但所謂「交付」，原不以現實交
      付為限，倘貸與人已依轉帳方式，將貸款撥入借用人之銀
      行帳戶內以代交付者，自仍發生與現實交付同等之效力，
      最高法院90年度臺上字第2037號判決意旨足資參照。又按
      應證之事實雖無直接證據足資證明，但可應用經驗法則，
      依已明瞭之間接事實，推定其真偽。是以證明應證事實之
      證據資料，並不以可直接單獨證明之直接證據為限，凡先
      綜合其他情狀，證明某事實，再由某事實為推理的證明應
      證事實，而該間接事實與應證事實之間，依經驗法則及論
      理法則已足推認其有因果關係存在者，自非以直接證明應
      證事實為必要，最高法院98年度臺上字第2035號判決意旨
      亦值參照。經查：
    1.本件原發票人即訴外人馮明楊已死亡，故無法就訴外人馮
      明楊為證據之調查，無法取得訴外人馮明楊陳述之直接證
      據，業為兩造所不爭執。是以，本件僅能從卷內資料，依
      前揭判決意旨之說明，參酌經驗法則及間接證據，而為審
      酌。
    2.本件就原告所提本票影本之簽名筆跡以觀，馮明楊於多數
      情況下，其簽名後，均會蓋印指紋於簽名之上，又就「馮
      」字之簽名，左側二點，寫法均幾近於阿拉伯數字「2」
      ，而右側之「馬」字，下方之四點，亦均以一筆劃帶過；
      又就「明」字之寫法，右方之「月」上方，均呈現尖頭狀
      態，此亦均相同；另就「楊」字之寫法，左側之「木」下
      方之二劃，均似英文字之「v」，而右側之字體，亦相仿
      ，此對照本院卷內發票、背書之筆跡，及原告所整理之對
      照表（本院卷第112頁），顯見簽名之筆跡，從肉眼觀之
      ，確實有諸多相同之處，堪認係出自同一人之筆。
    3.另原告所提之存摺影本，被告辯以該等存摺影本，充其量
      僅能證明於該時間內，有提領金額之證明，不足以證明確
      實係提領作為交付訴外人馮明楊之證明，此點抗辯固非無
      據；然查，由該等存摺之提領日期、提領金額，對照每筆
      票據之發票日、金額等記載，均大致相去一二天，此亦可
      對照原告所提出之存摺影本及票據影本，並佐以附表之整
      理，確實有其時間、金額上之緊密連貫性，且此等資料均
      係於91、92年間所留存，而存摺之轉帳資料，乃由與本件
      兩造均無關之第三人即銀行，以科學方式記載留存，自非
      臨訟即得杜撰，該等證據客觀上較具可信度，應堪信為真
      實。
    4.又再就執行過程之法院送達文書以觀，本院92年度促字第
      18116號支付命令狀及繕本之送達，於92年3月19日，送達
      於訴外人馮明楊於臺中市○○路○段127號之住處，並經
      訴外人馮明楊親自簽收，有卷附送達證書影本可參（本院
      卷第60頁），另本院92年度促字第27166號支付命令及繕
      本，亦於92年4月17日送達上揭同一住處，亦為訴外人馮
      明楊所親收，有送達證書影本可參（本院卷第129頁），
      另本院92年度票字第20456號本票裁定，亦於92年11月28
      日送達上揭同一處所，並為訴外人馮明楊所親收，亦有送
      達證書影本可參（本院卷第130頁），另本院92年度票字
      第17266號本票裁定，於92年10月23日，送達同一處所，
      並由訴外人馮明楊之女兒馮御親收，有送達證書影本可參
      （本院卷第131頁），上揭四件聲請程序之債權，分別從
      最早之91年9月20日，至嗣後之92年3月28日等債權，時間
      相近，且有部分受償，顯見兩造間，確實曾有借貸關係，
      原告均以支付命令或本票裁定為聲請，復訴外人馮明楊均
      未有相關異議動作，嗣後原告並獲部分清償，益徵原告所
      言，並非子虛，堪以採信。
    5.又就原告所提之借款契約書以觀，簽訂日期係於91年9月
      20日，當事人係本件系爭兩造，金額為50萬元，期限一年
      ，擔保品中有本票一紙，此對照附表編號一之本票（本院
      卷第47頁），票面金額為50萬元，到期日為92年9月20日
      ，地址及身分證字號等文字，均與借款契約書相符，且由
      原告所提之臺灣銀行存摺影本，亦確實於91年9月19日有
      一筆59萬元提領紀錄，而此筆本票裁定，亦有前揭送達證
      書可證，並經確定，從而，更足證兩造間，確實有借貸契
      約，且有交付之要物行為甚明。
（三）綜上所述，本件雖因訴外人馮明楊已死亡，從而無法由其
      所述作為直接證據，以證明兩造間有消費借貸之合意，及
      交付之要物行為，但本院斟酌兩造間所提證據，不論就簽
      名筆跡相仿程度之高、銀行及郵局存摺亦確實可證明有提
      領金額、提領之金額與日期，亦與卷附本票、支票之影本
      之票面金額與日期相符，嗣後原告並據以提出四件執行程
      序，訴外人馮明楊亦親收而未為異議，且原告獲部分清償
      ，其中一筆並簽訂有借款契約書等情，綜合審酌前揭證據
      ，尤其相關金融機關進出資料，實無法嗣後臨訟杜撰，且
      衡之一般借貸常情，亦不見得每筆借款，均能通曉法律，
      仔細記載「收訖無訛」等字樣，而由前揭間接證據通盤觀
      察，並無任何明顯矛盾可供指摘之點，是以，本院認原告
      所提之證據，已足以透過經驗法則之推論，證明兩造間有
      消費借貸之合意及交付之要物行為，故原告以消費借貸之
      法律關係，據以提起本訴，請求被告黃雅琴律師即馮明楊
      之遺產管理人以其管理馮明楊之遺產範圍內給付原告1,87
      9,420元，及其中1,374,420元自起訴狀繕本送達被告翌日
      （即99年10月15日）起、其中500,000元自本言詞辯論狀
      送達被告翌日（即99年12月7日）起，均至清償日止，按
      年息百分之五計算之利息。即無不合，應予准許。
肆、本件事證已臻明確，兩造其餘攻擊防禦方法及所舉證據，經
    本院審酌後，核與本件判決結果不生影響，爰不一一論述，
    併此敘明。
伍、訴訟費用負擔之依據：民事訴訟法第78條。
中    華    民    國   100    年    3     月    31    日
                  民事第二庭    法  官  林慶郎
正本係照原本作成。
如對本判決上訴，須於判決送達後20日內向本院提出上訴狀。如
委任律師提起上訴者，應一併繳納上訴審裁判費。
中    華    民    國   100    年    3     月    31    日
                                書記官  王淑燕